臺灣士林地方法院民事判決
109年度重訴字第291號
原      告  陳德福  
訴訟代理人  楊舜麟律師  
被      告  詹每    
            柯季銓  
            柯季驄  
            江麗琴  
            柯季寧  
            柯季遠  
共      同
訴訟代理人  李鴻維律師
被      告  陳高美惠
上列當事人間請求分割共有物事件，本院於民國110年10月12日
言詞辯論終結，判決如下：
    主  文
被告江麗琴、柯季銓、柯季驄、柯季寧、柯季遠應就被繼承人柯
銘達所遺留坐落新北市○○區○○○○段○○○○○○地號土地（權利範圍８
分之３）、同地段３１９之１３地號土地（權利範圍４分之１）、同地段
○○○之○○地號土地（權利範圍４分之１）、同地段○○○之○○地號土地
（權利範圍８分之３）、同地段○○○之○○地號土地（權利範圍８分之
３）、同地段○○○之○○地號土地（權利範圍４分之１）、同地段○○○
之○○地號土地（權利範圍８分之３）、同地段○○○之○○地號土地（
權利範圍８分之３）、同地段○○○之○地號土地（權利範圍４分之１）
辦理繼承登記。
兩造共有如附表一所示之土地准予變價分割，所得價金由兩造按
附表二所示比例分配。
訴訟費用由兩造依附表二所示比例負擔。
    事實及理由
壹、程序部分：
一、按訴狀送達後，原告不得將原訴變更或追加他訴。但請求之
    基礎事實同一者，或該訴訟標的對於數人必須合一確定時，
    追加其原非當事人之人為當事人者，不在此限。又原告於判
    決確定前，得撤回訴之全部或一部。但被告已為本案之言詞
    辯論者，應得其同意。訴之撤回應以書狀為之。但於期日，
    得以言詞向法院或受命法官為之。民事訴訟法第255條第1項
    第2款、第5款、第262 條第1 項、第2 項分別定有明文。查
    ：原告起訴時原以柯銘達為本件請求裁判分割土地之共有人
    為由而將柯銘達列為被告，嗣因柯銘達於本件起訴前即已死
    亡，故於109年5月28日具狀追加其繼承人柯季驄、柯季寧、
    柯季遠為被告(第18頁)，並於109年10月15日之言詞辯論期
    日當庭以言詞撤回對柯銘達之起訴（見本院卷第111頁），
    再於110年9月27日之言詞辯論期日當庭變更訴之聲明為如後
    所示（見本院卷第304、305頁），核其請求之基礎事實同一
    ，且為追加就本件訴訟標的必須合一確定之人為被告，與上
    開規定均相符，應予准許。
二、被告陳高美惠未於最後言詞辯論期日到場，核無民事訴訟法
    第386條各款所列情形，爰依原告之聲請，由其一造辯論而
    為判決。
貳、實體部分：
一、原告起訴主張略以：原告所共有坐落○○市○○區○○○○段○○○-○○
    、○○○-○○、○○○-○○、○○○-○○、○○○-○○、○○○-○○、○○○-○○、○○
    ○-○○、○○○-○地號等9筆土地（下稱系爭土地），因共有人柯
    銘達已死亡，其繼承人即被告江麗琴、柯季銓、柯季驄、柯
    季寧、柯季遠等人卻遲未辦理繼承登記，致影響其他共有人
    對於系爭土地之通常使用，且前經臺北市政府松山區公所調
    解、新北市政府地政局調處復均不成立。據此，爰依民法第
    824條請求合併分割系爭土地，俾使系爭土地能夠完整、有
    效利用，併請求以變價分割方式分割系爭土地，所得價金按
    附表一所示應有部分比例分配。若無法變價分割，則請求依
    附圖一所示方案為實物分割，由原告及被告陳高美惠取得附
    圖一編號A部分土地，並以應有部分比例各1/2維持共有；附
    圖一編號B部分土地則由被告詹每、江麗琴、柯季銓、柯季
    驄、柯季寧、柯季遠等人取得共有（應有部分比例為：被告
    江麗琴60％、被告柯季遠10％、被告柯季寧10％、被告詹每4％
    、被告柯季銓10％、被告柯季驄6％）。至被告詹每、江麗琴
    、柯季銓、柯季驄、柯季寧、柯季遠等人所主張如附圖二所
    示之分割方案，將使原告及被告陳高美惠所分得如附圖二編
    號A部分土地與公路無直接、適宜之聯絡，四周為他人私有
    土地所包圍，成為須通行他人土地始能與道路聯絡之袋地，
    有損土地之利用價值、經濟效益，而被告詹每、江麗琴、柯
    季銓、柯季驄、柯季寧、柯季遠等人所分得如附圖二編號B
    部分則獨占與現場○○○○公路連接之土地，而將通行他人私有
    土地之處理及爭議成本由原告與被告陳高美惠承擔，顯非公
    平等語。並聲明：（一）被告江麗琴、柯季銓、柯季驄、柯
    季寧、柯季遠應就被繼承人柯銘達所遺留如附表一所示土地
    辦理繼承登記。（二）兩造共有之系爭土地應合併變價分割
    ，所得價金由兩造按附表一所示應有部分比例予以分配（原
    柯銘達所有部分由被告江麗琴、柯季銓、柯季驄、柯季寧、
    柯季遠等人按柯銘達所有權應有部分比例公同共有）。
二、被告之答辯：
（一）被告詹每、江麗琴、柯季銓、柯季驄、柯季寧、柯季遠等
      人則以：同意合併分割系爭土地，但不同意變價分割，而
      原告所主張如附圖一所示之分割方案，將導致被告詹每、
      江麗琴、柯季銓、柯季驄、柯季寧、柯季遠等人所分得土
      地狹長，難以利用，故請求按附圖二所示分割方案為原物
      分割，附圖二編號B部分土地雖有相當部分之使用分區為
      道路用地，但被告仍願意以此方式分割土地而分得附圖二
      編號B部分土地，將價值較高之附圖二編號A部分土地由原
      告與其兄嫂即被告陳高美惠2人維持共有等語置辯。並答
      辯聲明：請求依附圖二所示方式為土地分割，編號A部分
      土地由原告與被告陳高美惠維持共有（應有部分比例為原
      告與被告陳高美惠各50％），編號B部分土地由其餘被告維
      持共有（應有部分比例為：被告江麗琴60％、被告柯季遠1
      0％、被告柯季寧10％、被告詹每4％、被告柯季銓10％、被告
      柯季驄6％）。
（二）被告陳高美惠則以：同意原告請求，對於原告所提實物分
      割方案或變價分割方案均無意見，請擇一為本件分割方案
      。如按原告所提分割方案為實物分割，同意與原告以應有
      部分各1/2之比例維持共有等語置辯。
三、得心證之理由：
（一）按因繼承、強制執行、公用徵收或法院之判決，於登記前
      已取得不動產物權者，非經登記，不得處分其物權。民法
      第759 條定有明文。又分割共有物，性質上為處分行為，
      依民法第759 條規定，共有不動產之共有人中有人死亡時
      ，於其繼承人未為繼承登記以前，固不得分割共有物，惟
      原告如於本件訴訟中，請求死亡共有人之繼承人辦理繼承
      登記，並合併對繼承人及其餘共有人為分割共有物之請求
      ，不但符合訴訟經濟原則，亦與民法第759 條規定之旨趣
      無違（最高法院69年台上字第1012號民事判例參照）。又
      按各共有人，除法令另有規定外，得隨時請求分割共有物
      。但因物之使用目的不能分割或契約訂有不分割之期限者
      ，不在此限。共有物之分割，依共有人協議之方法行之。
      分割之方法不能協議決定，或於協議決定後因消滅時效完
      成經共有人拒絕履行者，法院得因任何共有人之請求，命
      為下列之分配：一、以原物分配於各共有人。但各共有人
      均受原物之分配顯有困難者，得將原物分配於部分共有人
      。二、原物分配顯有困難時，得變賣共有物，以價金分配
      於各共有人；或以原物之一部分分配於各共有人，他部分
      變賣，以價金分配於各共有人。以原物為分配時，如共有
      人中有未受分配，或不能按其應有部分受分配者，得以金
      錢補償之。共有人部分相同之相鄰數不動產，各該不動產
      均具應有部分之共有人，經各不動產應有部分過半數共有
      人之同意，得適用前項規定，請求合併分割。但法院認合
      併分割為不適當者，仍分別分割之，民法第823 條第1 項
      、第824 條第1 至3 項、第6 項分別定有明文。經查：
    1.系爭土地原分別為原告與被告陳高美惠、詹每、江麗琴、
      柯季銓以及訴外人柯銘達所共有之相鄰土地，共有情形如
      附表一所示，惟訴外人柯銘達已於94年間死亡，而其繼承
      人即被告江麗琴、柯季銓、柯季驄、柯季寧、柯季遠等人
      迄未就柯銘達所遺留如附表一所示土地辦理繼承登記；以
      及，系爭土地依其使用目的並無不能分割之情事，兩造間
      復無不分割之特約，然兩造迄未能就上開土地之分割方案
      達成協議等情，業據原告提出系爭土地登記謄本、柯銘達
      之繼承系統表暨戶籍謄本為證（見本院109年度士調字第2
      99號卷第5至22頁、本院卷第22至30頁），並有本院公務
      電話紀錄表、本院依職權調取系爭土地登記謄本、新北市
      淡水地政事務所109年10月23日新北淡地測字第109609618
      8號函、新北市政府工務局109年11月2日新北工建字第109
      2070281號函在卷可稽（見本院卷第38、44至61、120、12
      1、132至135頁），被告等人就此復未爭執(見本院卷第11
      2頁)，足認為真實。準此，系爭土地既為共有人部分相同
      之相鄰土地，全體共有人即兩造復均同意合併分割系爭土
      地（見本院卷第111、155、276頁），且兩造就系爭土地
      又無禁止分割之約定，惟兩造迄未能達成分割之協議，揆
      諸前揭規定及說明，原告本於民法第759條、第823條第1
      項、第824條第2項、第6項規定提起本件分割共有物之訴
      ，請求柯銘達之繼承人即被告江麗琴、柯季銓、柯季驄、
      柯季寧、柯季遠等人就柯銘達所遺留如附表一所示土地辦
      理繼承登記，並合併請求本院就系爭土地即本件共有人部
      分相同之相鄰土地以合併分割之方式予以裁判分割，於法
      要無不合，自應准許。
　　2.至系爭土地中坐落○○市○○區下○○○段○○○-○○、○○○-○○、○○○
      -○○、○○○-○○、○○○-○○、○○○-○地號土地之使用分區為「第
      五種住宅區」，同地段○○○-○○、○○○-○○地號土地之使用分
      區為「道路用地」，同地段○○○-○○地號土地之使用分區則
      為「住宅區」乙節，有新北市政府109年12月30日新北府
      城測字第1092553003號函文在卷可查（見本院卷第198頁
      ），是系爭土地之使用分區固不相同。惟按地籍測量實施
      規則第224條、第225條之1固分別規定：土地因合併申請
      複丈者，應以同一地段、地界相連、使用性質相同之土地
      為限。第192條、第193條、第224條及前條所稱之使用性
      質，於都市土地指使用分區，於非都市土地指使用分區及
      編定之使用地類別。然該地籍測量實施規則所定，係就不
      同宗土地擬合併為一宗土地所設之限制，與民法第824條
      第5項所定數宗共有土地合併分割之情形有別，所謂合併
      分割，僅為分割方法，非不同土地實際合併為一宗土地（
      最高法院105年度台上字第2100號民事判決參照）。準此
      ，共有土地之合併分割本不受前揭地籍測量實施規則規定
      針對「合併申請複丈」所設「地界相連」、「土地使用分
      區相同」之限制，仍得合併分割。從而系爭土地尚不因土
      地使用分區不同而不得合併分割，附此敘明。
（二）次按定共有物分割之方法，究以原物分割或變價分割為適
      當，應斟酌各共有人之意願、利害關係、使用情形、共有
      物之經濟效用、性質與價格及分割後各部分之經濟價值暨
      其應有部分之比值是否相當，而為適當之分配，始能謂為
      適當而公平，不受共有人所主張分割方法之拘束（最高法
      院88年度台上字第600 號、90年度台上字第1607號、94年
      度台上字第1149號判決意旨參照）。查：
    1.系爭土地目前僅殘留有水泥建物之平坦基座，此外無其他
      地上物存在，又系爭土地東側乃與現場主要幹道即寬約4.
      7公尺之○○○○公路相接壤，南側則與他人所有寬約3.7公尺
      之現有道路相鄰接等情，業經本院至現場履勘確認無誤，
      有勘驗筆錄存卷可查（見本院卷第186頁），並有空照圖
      、現場照片、系爭土地南側相鄰土地之地籍謄本在卷可佐
      （見本院卷第142至146、322至330頁）。準此，兩造目前
      實際上顯均未使用系爭土地，是兩造對於系爭土地之使用
      依存度均屬不高，本無採原物分割之強烈需求。衡以，系
      爭土地使用分區分別為「第五種住宅區」、「道路用地」
      、「住宅區」乙節，已如前述，而其公告現值亦非相同，
      此同有前揭土地登記謄本存卷可查，是系爭土地使用分區
      、土地價值等客觀條件顯不相同，本難認以實物分割之方
      式將不同使用分區、土地價值之土地予以合併分割，於土
      地性質、使用目的上係屬適當。
    2.再者，原告所主張如附圖一所示之合併分割方案中，附圖
      一編號B部分土地之地形狹長，顯然不利於土地之合併使
      用而有損土地之經濟效用，是原告所主張如附圖一所示之
      合併分割方案尚難謂為適當。而被告詹每、江麗琴、柯季
      銓、柯季驄、柯季寧、柯季遠等人所主張如附圖二所示之
      合併分割方案，兩造所分得土地雖屬方正，但系爭土地東
      側、南側分別與路幅較寬之主要幹道即○○○公路、路幅較
      窄之他人所有現存道路相鄰接，而與主要幹道相鄰接之土
      地，其客觀價值衡諸常情應顯高於未與主要幹道相鄰接之
      土地，此由被告主張應分得如附圖二編號B部分所示與現
      場東側主要幹道相鄰接之土地，原告則反對分得附圖二編
      號A部分所示未與東側主要幹道相鄰接之土地等節，亦足
      佐證，是被告詹每等人所提如附圖二所示之合併分割方案
      而由原告與被告陳高美惠分得附圖二編號A部分所示未與
      東側主要幹道相鄰接之土地，此分割方案對於原告及被告
      陳高美惠同難謂公允。
    3.從而，本院審酌兩造就系爭土地於使用上本不具有相當之
      依存性，而兩造所提實物分割方案復均難謂妥適，且系爭
      土地於性質、使用目的上又不適於以實物分割之方式予以
      合併分割，是應認系爭土地以實物分割之方式予以合併分
      割尚不利於兩造全體共有人之權益，故採原物分割方式予
      以合併分割，顯有困難。
    4.又若將本件共有土地分配予部分共有人，則共有人彼此間
      尚有金錢補償之問題，然兩造均未表示願意墊付鑑定費用
      聲請鑑定本件共有土地之公平價格，是本件共有土地之合
      理價格均難以認定，從而以將本件共有土地各以原物分配
      予部分共有人，再由受分配之一造以金錢補償其他共有人
      之分割方式，亦不可行，況本件並無任何共有人表示願意
      受原物分配，再以金錢補償其他未分得土地之共有人，是
      此種分割方式更非適當。
    5.據上，本件以原物分配既有困難，本院審酌本件共有物之
      性質、分割共有物之目的、經濟效益，兼衡各共有人意願
      、公平均衡原則等一切因素，認如以全部合併變價方式分
      割，兩造均得依相互間應有部分之價值比例受價金分配，
      不致損及特定共有人之利益，且本件共有土地如透過市場
      自由競爭方式公開變價，由深知市場行情之投資者評估各
      方面之利害得失之權衡，應可促使不動產之價值發揮極大
      化，並使所有權歸屬之法律關係單純化，各共有人亦均可
      視真實競價而產生市場行情參與買受，或於拍定後行使優
      先購買權，以兼衡各共有人之利益。故以全部合併變價方
      式分割系爭不動產，並以兩造就各筆土地按土地面積、各
      該土地公告現值與各共有人權利範圍之乘積計算兩造就系
      爭土地之權利價值後，按兩造權利價值之比例即如附表二
      所示比例分配合併變賣系爭土地所得價金，應屬兼顧本件
      共有物之經濟效益及兩造公平之分割方法。
四、綜上所述，原告民法第759條、第823條第1項、第824條第2
    項、第6項規定，請求柯銘達之繼承人即被告江麗琴、柯季
    銓、柯季驄、柯季寧、柯季遠等人就柯銘達所遺留如附表一
    所示土地辦理繼承登記，並合併請求本院就系爭土地即本件
    共有人部分相同之相鄰土地以合併分割之方式予以裁判分割
    ，為有理由，應予准許。爰審酌兩造意願，兼顧兩造利益、
    共有物之性質、分割前之使用狀態、經濟效用等情，認系爭
    土地應予分割如主文第1項所示。
五、本件事證已臻明確，兩造其餘主張及攻擊防禦方法，於判決
    結果不生影響，爰不一一論述，併此敘明。
六、末按因共有物分割、經界或其他性質上類似之事件涉訟，由
    敗訴當事人負擔訴訟費用顯失公平者，法院得酌量情形，命
    勝訴之當事人負擔其一部，民事訴訟法第80條之1定有明文
    。本院雖依原告請求而准予以變價方式分割系爭土地，被告
    因而於形式上受敗訴之判決，惟本件既係分割共有物之訴，
    乃屬必要共同訴訟，被告之應訴實因訴訟性質所不得不然，
    而本件若兩造互易其地位，裁判結果仍無不同，是實質上並
    無何造勝訴、敗訴之區別，從而若由被告負擔本件全部訴訟
    費用，即有顯失公平之情，是本院審酌兩造就系爭不動產應
    有部分之比例及因分割所受之利益等利害關係，認本件訴訟
    費用應由兩造按附表二所示比例負擔，較為公允，爰判決如
    主文第2項所示，末此敘明。　　
中　　華　　民　　國　　110 　年　　11　　月　　12　　日
                  民事第五庭  法  官  趙彥強
以上正本係照原本作成。
如對本判決上訴，應於判決送達後20日內向本院提出上訴狀，若
委任律師提起上訴者，應一併繳納上訴審裁判費，否則本院得不
命補正逕行駁回上訴。
中　　華　　民　　國　　110 　年　　11　　月　　12　　日
                              書記官  呂子彥
附表一：
土地：○○市○○區○○○○段          共有人 ○○○-○○地號土地應有部分比例 ○○○-○○地號土地應有部分比例 ○○○-○○地號土地應有部分比例 ○○○-○○地號土地應有部分比例 ○○○-○○地號土地應有部分比例 ○○○-○○地號土地應有部分比例 ○○○-○○地號土地應有部分比例 ○○○-○○地號土地應有部分比例 ○○○-○○地號土地應有部分比例           陳德福 5/16 5/16 5/16 5/16 5/16 5/16 5/16 5/16 5/16 陳高美惠 5/16 5/16 5/16 5/16 5/16 5/16 5/16 5/16 5/16 詹每  1/40 1/40   1/40   1/40 江麗琴  3/40 3/40   3/40   3/40 柯季銓  1/40 1/40   1/40   1/40 柯銘達（已歿） 3/8 1/4 1/4 3/8 3/8 1/4 3/8 3/8 1/4 

附表二：
編號 所有權人 應有部分比例  1 陳德福 31.25％  2 陳高美惠 31.25％  3 詹每 1.32％  4 江麗琴 10.14％  5 柯季銓 7.50％  6 柯季驄 6.18％  7 柯季寧 6.18％  8 柯季遠 6.18％